臺灣臺東地方法院刑事判決　　　　　　　　　　　　　　九十年度訴字第二八六號
　　公　訴　人　臺灣臺東地方法院檢察署檢察官
　　被　　　告　丙○○
　　指定辯護人　本院法官　戊○○
右列被告因違反槍砲彈藥刀械管制條例等案件，經檢察官提起公訴（九十年度偵字第
九一二號），本院判決如左：
    主  文
丙○○殺人未遂，處有期徒刑貳年捌月。扣案之土造魚槍（槍枝管制編號：0000
000000）及金屬箭各壹支沒收。
    事  實
一、丙○○於民國九十年一月十八日凌晨零時許，在乙○○位於臺東縣蘭嶼鄉紅頭村
    八鄰漁人四十六之一號之住處玩牌，嗣因甲○○前來欲加入而遭乙○○拒絕，丙○○見狀上前勸退未果，竟與甲○○發生口角， 二人並在同村四十九號前互毆
    (甲○○傷害部分業經丙○○撤回告訴，另由檢察官為不起訴處分），丙○○遭
    到毆打後心生怨恨，憤而返家，拿取其父丁○○（亦另由檢察官為不起訴處分）
    所有具有殺傷力之土造魚槍（槍枝管制編號：0000000000）一支，未
    經許可而持有，並基於殺人之故意，持前開魚槍朝甲○○發射金屬箭，因甲○○
    及時閃躲，且在旁圍觀之鄰人為阻止丙○○發射魚槍，出手按住該槍，使橡皮筋
    發射力道減弱，致丙○○一時射偏，而僅射穿甲○○腰部右側之衣服，造成擦傷
    ，甲○○見狀欲趨前奪下魚槍之際，丙○○手中之魚槍已隨即遭在旁之人奪下，
    並當場將之折斷，甲○○始倖免於遭丙○○以魚槍射殺。嗣同日凌晨零時三十分
    許，為警查獲上情，當場扣得土造魚槍（惟木質槍身業已斷裂）及隨附之金屬箭
    （起訴書誤載金屬箭未扣案）各一支。
二、案經被害人甲○○訴由臺東縣警察局臺東分局報請臺灣臺東地方法院檢察署檢察
    官偵查起訴。
    理  由
一、訊據被告丙○○固坦承有於右揭時、地，未經許可持有魚槍，及因與告訴人甲○○發生口角，而曾持魚槍欲發射金屬箭之事實，惟矢口否認有何殺人未遂之犯行
    ，辯稱：伊係因告訴人毆打伊，為了自衛才回去拿漁槍，只是要嚇嚇告訴人而已
    ，並無殺害之意，且其係朝告訴人旁邊圍牆發射，根本不可能射到告訴人云云。
    經查：
（一）被告未經許可持有前開魚槍之事實，業據被告於警訊、偵查中及本院調查時坦
      承不諱，且扣案之土造魚槍（槍枝管制編號：0000000000）經送請
      內政部警政署刑事警察局鑑定後再經檢察官向該局函詢結果認：「丙○○所持
      有之土製魚槍，若其木質槍身尚未斷裂，不排除可以發射隨附之金屬箭，若能
      發射隨附之金屬箭，則可認具殺傷力」等語，有前開刑事警察局九十年一月八
      日刑鑑字第一三六六○號鑑驗通知書及九十年六月二十六日（九○）刑鑑字第
      八八四五四號函各一件在卷可稽。又前開魚槍係屬被告之父親即證人丁○○所
      有供捕魚之用等情，業據證人丁○○到庭證述無訛，且被告亦自承當時係從事
      鐵工業等語，是認前開魚槍尚非被告供作生活工具之用，併此敘明。
（二）又被告手持前開魚槍朝告訴人發射，嗣因告訴人閃躲且魚槍遭人奪下並折斷，
      始倖免於難之事實，迭據告訴人於警訊、偵查中及本院調查時指訴綦詳，核與
      證人己○○於本院調查時到庭證稱：「甲○○和丙○○在我家門前吵架，我是
      回家後才看到，他們之前已經在乙○○家吵架，我怕我的車被影響到，想要把
      車子移走，當時我還有看到丙○○拿魚槍對著甲○○，有看到槍射出去，但沒
      有射到，當時我在旁邊，距離不遠，我有看到丙○○第一次是拿魚槍。」等語
      （見本院九十一年六月七日訊問筆錄）相符。此外，並有照片二幀附卷足憑及
      告訴人被魚槍射穿之上衣一件扣案可資佐證。
（三）再觀諸警卷所附之照片，扣案之魚槍係以橡皮彈力為發射動力，用以發射金屬
      箭之土製魚槍，其中金屬箭為一細長尖銳之鐵器，且魚槍之長度超越人體一半
      之高度以上，並得隨時隨地發射金屬箭，而既係用以獵捕水中魚類，故射出之
      力道必定十分強勁，客觀上足致被射殺之動物於死傷，此為一般人所知悉之常
      識，被告智力正常，且行為當時亦無心神喪失或精神耗弱之情狀，對此自亦知
      之甚詳，然被告與告訴人於爭吵互毆之後，自認無法力敵告訴人，一氣之下，
      竟憤而返家取出前開足以致人於死之魚槍，並持以朝向告訴人發射，在此氣憤
      難耐之情況下，其主觀上萌生使告訴人致命並進而付諸行動之意，至為明顯；
      參以被告於本院調查時亦供稱伊與告訴人間之距離很近，且當時剛好射到告訴
      人旁邊，告訴人便衝過來欲搶伊手中之魚槍等語，可知當時二人之間距離尚非
      遙遠，被告竟持前開魚槍相向，則被告之所以未射中告訴人之身體，顯係因告
      訴人及時向另一邊閃躲，且在旁觀看之鄰人亦同時動手按住被告魚槍，減弱橡
      皮筋之發射力道，使被告無法瞄準以致射偏之故。復徵諸告訴人當時所穿之衣
      物，腰際部位遭前開魚槍射穿，有明顯破洞等情，亦有扣案之上衣一件可佐，
      益見被告確係手持前開魚槍朝向告訴人發射，否則以渠等二人間之距離及前開
      魚槍之長度，若非已然瞄準告訴人之身體，且有旁人的阻撓，要無可能正好射
      穿告訴人身上所穿之衣物，並從其腰際射過，可證被告倘使僅係朝告訴人之旁
      邊發射，斷不會如此接近而正好射穿告訴人衣服之腰際，是被告辯稱係朝告訴
      人旁邊發射云云，尚不足採信。
（四）被告雖又辯稱當日伊係遭告訴人毆打，伊打不過，告訴人仍一再追打，伊為了
      自衛，才返家拿取魚槍，伊僅係為了嚇嚇告訴人而已云云。惟按，正當防衛必
      須對於現在不法之侵害始得為之，侵害業已過去，即無正當防衛可言。至彼此
      互毆，又必以一方初無傷人之行為，因排除對方不法之侵害而加以還擊，始得
      以正當防衛論。故侵害已過去後之報復行為，與無從分別何方為不法侵害之互
      毆行為，均不得主張防衛權，最高法院著有三十年台上字第一○四○號判例意
      旨可資參照。查被告當日在證人乙○○家中玩牌，嗣因告訴人欲臨時加入，證
      人乙○○卻表示不願之意，被告乃好意欲勸阻告訴人離去，二人遂因此發生口
      角及肢體衝突乙節，業據被告供承在卷，此亦為告訴人所不否認，並經證人乙○○到庭結證屬實，而被告於本院調查時亦供承：「（你回去拿魚槍的時候，
      甲○○人在哪裡？）我不太清楚。」（見本院九十一年二月十九日訊問筆錄）
      、「我當時是跟他們打完架後才回去拿魚槍」（見本院九十一年五月一日訊問
      筆錄）等語，被告既係於打架之後，始回家拿取魚槍返回現場找告訴人，當時
      已無所謂現在不法之侵害，是本件被告顯非基於自衛之意甚明。
（四）綜上，被告雖否認有殺人之犯意，惟其所辯，均不足採信。本件事證明確，被
      告之犯行堪以認定，
二、查魚槍係用以發射金屬箭，其中金屬箭又係尖銳細長的利器，足以致人於死，被
    告未經許可持該魚槍朝人發射，顯係具有殺人之故意，惟其發射之際，遭旁人阻
    撓搶下魚槍並當場折斷，始未得逞，核其所為，係犯刑法第二百七十一條第二項
    、第一項之殺人未遂罪及槍砲彈藥刀械管制條例第九條第三項未經許可持有魚槍
    罪。被告所犯上開二罪間，有方法結果之牽連關係，依刑法第五十五條規定，應
    從一重之殺人未遂罪處斷。被告雖已著手於殺人行為之實施，惟未生告訴人死亡
    之結果，其犯罪尚屬未遂，爰依刑法第二十六條前段規定，按既遂犯之刑度減輕
    其刑。又被告所犯之殺人未遂罪，法定刑度固係按殺人罪減輕其刑，然殺人罪之
    法定刑度為死刑、無期徒刑或十年以上有期徒刑，刑責甚重，而被告與告訴人間
    原係多年鄰居，彼此間並無仇隙，僅係因告訴人至證人乙○○家中，硬要加入參
    與玩牌，被告見證人乙○○不願意，便基於一番好意上前勸阻，反與告訴人起生
    口角，並遭告訴人毆打，傷勢非輕，猶如「公親變事主」；且觀諸警卷所附照片
    ，被告之頸部受傷，臉部及嘴唇腫脹，眼睛瘀青，所受傷害顯然非輕，而告訴人
    身上僅受到擦傷之傷害，並未遭魚槍射中，二者相較，被告反受到較嚴重之傷害
    ，本院因認被告所犯之罪，情輕法重，顯有情堪憫恕之處，爰依刑法第五十九條
    之規定遞減輕其刑。茲審酌被告其品行、智識程度、犯罪之動機、目的、其欲以
    魚槍射殺他人具有嚴重致人於死之危險性及告訴人所受之傷害等一切情狀，量處
    如主文所示之刑，以資懲儆。至扣案之魚槍（槍枝管制編號：00000000
    000號）一支為槍砲彈藥刀械管制條例第四條第一項第一款所列之槍砲，係屬
    違禁物；扣案之金屬箭一支，係附屬於前開魚槍始能發射使用，爰均應依刑法第
    三十八條第一項第一款之規定諭知宣告沒收，附此敘明。
三、公訴意旨另略以：被告丙○○於九十年一月十八日凌晨零時許，持其所有之鎌刀
    乙把，追趕被害人己○○，並朝其揮砍及拋甩，致其左下肢中刀受傷，送醫救治
    ，始未發生死亡結果，因認被告涉有刑法第二百七十一條第二項、第一項之殺人
    未遂罪嫌等語。按殺人與傷害之區別，在於下手加害時有無殺意及死亡之預見，
    至於受傷處是否致命部位，及傷痕之多寡，輕重如何，僅足認定有無殺意之參考
    ，原不能做為區別之絕對標準，如主觀上並無殺意及死亡之預見，自難論以殺人
    罪。公訴人認被告涉有殺人未遂犯行，無非係以被告持鐮刀向人揮砍及拋甩，主
    觀上具有殺人之不確定故意等語。訊據被告堅詞否認有何殺人之犯意，並辯稱：
    僅係一時氣憤始持鎌刀向地上拋甩而彈起來傷到被害人等語。經查：
（一）被害人己○○與被告於前揭時地並未發生爭執，業據被告於本院調查時供明在
      卷，且被害人己○○亦到庭證稱：「我想目標不是我，他應該是要砍甲○○才
      對」、「我想他當時是喝酒醉，也不是針對我，他應該不是故意的，這是他與
      甲○○之間的糾紛。」等語（見本院九十一年六月七日訊問筆錄），顯見彼二
      人之間尚無深仇大恨足啟殺端，則被告並無非置被害人己○○於死之動機及理
      由存在，自屬無疑。次查被害人己○○係左下肢受有創傷直徑五公分之傷害，
      有臺東縣蘭嶼鄉衛生所診斷證明書乙紙在卷可按，而上開部分均非重要器官所
      在之要害部分，倘被告意欲殺人，其大可刺向其頭部或其他重要部位，而非腳
      部甚明。至被告係以拋甩之方式將鐮刀往地上丟，致鐮刀因著地彈起才砍到被
      害人己○○之腳部，而非手持鐮刀直接向被害人己○○之身體砍殺，益見被告
      並無欲置己○○於死之犯意。再查被告持鎌刀拋甩後，立即停手而未朝被害人
      之頭部或其他重要部位揮刺，且未表示「給你死」，而係一言不發，復據被害
      人己○○於警訊及本院調查時證述無訛，是以難謂被告於持鎌刀拋甩而傷害被
      害人己○○左下肢之際，即有置被害人己○○於死之犯意，被告所辯其無殺人
      犯意，尚堪採信，是應認被告此加害行為，應僅構成刑法第二百七十七條第一
      項之傷害罪。職是，公訴人認被告涉有殺人未遂犯行，容有誤會，惟起訴之基
      本社會事實既屬同一，本院自得予以審理，爰依法變更起訴法條。
（二）次按告訴乃論之罪，告訴人於第一審辯論終結前得撤回其告訴，又未經告訴或
      告訴經撤回者，應諭知不受理之判決，刑事訴訟法第二百三十八條第一項、第
      三百零三條第三款分別定有明文。本件被告持鐮刀拋甩被害人己○○所犯係刑
      法第二百七十七條第一項之傷害罪，業如前述，依同法第二百八十七條前段之
      規定，須告訴乃論。茲據告訴人己○○於本院調查中撤回告訴（見本院九十一
      年六月七日訊問筆錄），依照上開說明，此部分原應諭知不受理之判決，然公
      訴人認此部份與前開論罪科刑之部分，有連續犯裁判上一罪之關係，爰不另為
      不受理之諭知。
據上論斷，應依刑事訴訟法第二百九十九條第一項前段、第三百條、第三百零三條第
三款，槍砲彈藥刀械管制條例第九條第三項，刑法第十一條前段、第二百七十七條第
二項、第一項、第五十五條、第二十六條前段、第五十九條、第三十八條第一項第一
款，判決如主文。
本案經檢察官馬培基到庭執行職務。
中      華      民      國    九十一    年      八      月     十四     日
                                  臺灣臺東地方法院刑事庭
                                       審判長法  官  楊力進
                             法  官  袁雪華
                                             法  官  林卉聆
右正本證明與原本無異。
如不服本判決，應於判決送達後十日內向本院提出上訴狀。（須附繕本）
「切勿逕送上級法院」
                                             書記官  蘇  豫
中      華      民      國    九十一    年      八      月     十六     日
附記：
中華民國刑法第二百七十七條
傷害人之身體或健康者，處三年以下有期徒刑、拘役或一千元以下罰金。
犯前項之罪因而致人於死者，處無期徒刑或七年以上有期徒刑；致重傷者
，處三年以上十年以下有期徒刑。
槍砲彈藥刀械管制條例第九條第三項
未經許可，持有、寄藏或意圖販賣而陳列魚槍者，處六月以下有期徒刑、
拘役或新台幣五十萬元以下罰金。
